臺灣基隆地方法院民事判決　　　　　　　 99年度訴字第159號
原　　　告
即反訴被告　順郁建材股份有限公司
法定代理人　王文貴
訴訟代理人　陳炎琪律師
複　代理人　黃英豪律師
被　　　告
即反訴原告　曾進財
　　　　　　曾楊兆喜
　　　　　　曾進華
共　　　同
訴訟代理人　陳明暉律師
複　代理人　簡泰正律師
上列當事人間因分割共有物事件，本院於民國100年5月17日言詞
辯論終結，判決如下：
  主  文
兩造共有坐落基隆市○○區○○段溪西股小段六九－九地號土地
，面積七十三平方公尺、同段一七三－四地號土地，面積二七六
平方公尺、同段一七三－五地號土地，面積五六八平方公尺、同
段一七三－六地號土地，面積四八九平方公尺、同段一七三－九
地號土地，面積二十四平方公尺、同段一七三－十三地號土地，
面積八○平方公尺、同段一七三－十四地號土地，面積四五○平
方公尺、同段一七四地號土地，面積一五五平方公尺、同段一九
九－四地號土地，面積七○六平方公尺、同段二一四地號土地，
面積一二五平方尺、同段二一四－一地號土地，面積八十五平方
公尺、同段二一六地號土地，面積八平方公尺、同段二一七地號
土地，面積七平方公尺、同段二一八地號土地，面積四十八平方
公尺、同段二一九地號土地，面積四十六平方公尺、同段二二一
地號土地，面積十五平方公尺應予合併分割如下：如附圖基安土
丈字第一一九五○○號複丈成果圖所示，編號甲（即藍色部分）
面積二一○四平方公尺土地分歸被告所有，並按應有部分比例維
持所有；編號乙（即紅色部分）面積一○五一平方公尺分歸原告
所有。
原告應補償被告曾進華新臺幣拾肆萬零陸佰玖拾玖元、補償被
告曾進財新臺幣壹拾壹萬仟伍佰陸拾柒元、補償曾楊兆喜新臺
幣壹拾壹萬仟伍佰陸拾柒元。
本訴及反訴訴訟費用由原告負擔六分之二、被告曾進華負擔六分
分之二、被告曾進財負擔六分之一、被告曾楊兆喜負擔六分之一
。
  事實及理由
壹、程序方面
    按共有人相同之數不動產，除法令另有規定外，共有人得請
    求合併分割。共有人部分相同之相鄰數不動產，各該不動產
    均具應有部分之共有人，經各不動產應有部分過半數共有人
    之同意，得適用前項規定，請求合併分割。但法院認合併分
    割為不適當者，仍分別分割之。民法第824條第5項、第6 項
    定有明文。此項合併分割請求訴訟權能，係為促進土地利用
    ，避免土地細分而設，其於起訴後請求合併分割者，原告得
    依訴之追加，被告得依反訴之程序為之（民國98年1月23 日
    公布修正民法第824 條立法理由參照）。本件坐落基隆市○
    ○區○○段溪西股小段69-9、173-4、173-5、173-6、173-9
    、173-13、173-14、174、199-4、214、214-1、216、217、
    218、219、221地號土地（下稱系爭16 筆土地）之為兩造所
    共，原告與被告曾進華之應有部分均為1/3，被告曾進財、
    曾楊兆喜之應有部分均各為1/6，有土地登記謄本在卷可稽
    。又原告即反訴被告起訴時僅請求就173-4、173-14、214、
    216、217地號土地為分割，於言詞辯論終結前，被告即反訴
    原告提起反訴，請求就其所共有且相鄰之69-9、173-5、173
    -6、000- 0000-00、174、199-4、214-1、218、219、221地
    號土地合併分割，故被告提起反訴並請求合併分割，於法有
    據，應予准許。
貳、實體方面
一、原告起訴主張：系爭173-4、173-14、214-1、216、217地號
    土地（下稱系爭5 筆土地）為兩造所共有，原告與被告曾進
    華之應有部分均為1/3，被告曾進財、曾楊兆喜之應有部分
    均為1/6，兩造並未以契約約定不得分割，亦無因物之使用
    目的不能分割等情事，且兩造就分割之方法亦不能協議，爰
    依民法第823條第1項、第824條第5項規定請求分割共有物。
    另對被告提出其餘11筆土地亦應合併分割及基隆市安樂地政
    事務所基安丈字第119500號複丈成果圖沒有意見，且原告依
    系爭分割分案分得之土地價，較原告依應有部分比例所分得
    之土地價值，尚多出新臺幣（下同）567,83 3元，請求依民
    法第824條第3項規定，准以金錢找補被告價差部分。
二、被告方面：
    兩造除原告主張之系爭5筆土地共有外，尚有69-9、173-5、
    173- 6、000-0000-00、174、199-4、214-1、218、219 、
    22 1地號等11筆，亦屬兩造所共有，且與系爭5筆土地相鄰
    ，請求應予一併分割。另就基隆市安樂地政事務所基安丈字
    第119500號複丈成果圖沒有意見，請求就分割前、分割後之
    土地價值予以鑑定，就兩造分得土地部分價差部分，請求以
    土地原物作為找補等語。
三、本院之判斷：
  (一)按分割共有物乃為消滅物之共有狀態，以利土地之融通及增
    進經濟效益，是除法令另有規定，因物之使用目的不能分割
    ，或契約訂有不分割之期限，否則各共有人得隨時請求分割
    共有物，此觀諸民法第823條第1項規定自明。經查，兩造為
    系爭16筆土地之共有人，有土地登記謄本在卷可稽（見本院
    卷第8-17頁、第69-71 頁）。又上開土地並無不能分割之原
    因，兩造亦無不分割之約定，是兩造依前揭規定，本於上開
    土地共有人地位訴請裁判分割，即屬有據。
  (二)次按分割之方法，不能協議決定者，法院得因任何共有人之
    請求，以原物分配於各共有人，或變賣共有物，以價金分配
    於各共有人，或以原物一部分分配於共有人，他部分變賣，
    以價金分配於各共有人。以原物為分配時，如共有人中有未
    受分配，或不能按其應有部分受分配者，得以金錢補償之。
    以原物為分配時，因共有人之利益或其他必要情形，得就共
    有物之一部分仍維持共有。共有人部分相同之相鄰數不動產
    ，各該不動產均具應有部分之共有人，經各不動產應有部分
    過半數共有人之同意，得適用前項規定，請求合併分割。但
    法院認合併分割為不適當者，仍分別分割之。民法第824 條
    第2項、第3項、第4項、第6項定有明文。另分割方法，法院
    除可自由裁量，亦應參酌當事人之聲明、共有物之性質、使
    用現況、價格、經濟效用及全體共有人之利益等因素，而為
    適當之分配，要以維持全體共有人之公平為標準。
  (三)經查：
    系爭16筆土地合併分割之方案，兩造對基隆市安樂地政事務
    所依被告提出之分割方案所測量並製作之複丈成果圖均表無
    意見，故依系爭分割方案之複丈成果圖所示（見本院第125
    頁），將編號甲（即藍色部分）面積2104㎡土地分歸被告所
    有，並按其應有部分比例維持共有；編號乙（即紅色部分）
    面積1051㎡土地分歸原告取得。依此方案分割，可免於土地
    利用關係趨於複雜，且符兩造之意願。
  (四)惟按共有物之原物分割，依民法第825 條規定觀之，係各共
    有人就存在於共有物全部之應有部分互相移轉，使各共有人
    取得各自分得部分之單獨所有權。故原物分割而應以金錢為
    補償者，倘分得價值較高及分得價值較低之共有人均為多數
    時，該每一分得價值較高之共有人即應就其補償金額對於分
    得價值較低之共有人全體為補償，並依各該短少部分之比例
    ，定其給付金額，方符共有物原物分割為共有物應有部分互
    相移轉之本旨（最高法院號85年臺上字第2676號判例要旨參
    照）。經查，系爭16筆土地面積共3155㎡，依兩造之應有部
    分比例，被告本應分割取得2103.33㎡ 土地，今雖由被告分
    得編號甲部分面積2104㎡之土地，惟鑑於系爭16筆土地位於
    興隆街旁之乙種工業區土地，東側距台鐵四腳亭站約1,500
    公尺，東南側距碇內國中約700公尺，西側距台62 線暖暖交
    道約1,200 公尺，整體而言，其地理位置約居基隆市暖暖區
    北隅。土地整體呈不規則，地勢略高，其中複丈成果圖編號
    甲基地較為陡峭，編號乙基地則較為緩坡，編號甲基地坐落
    有5 棟未辦保存登記之建物，另有部分供道路使用，其餘則
    為空地佈滿雜木、雜草；編號乙基地現況為空地佈部滿雜草
    。系爭分割方案分割後，編號甲、乙部分由於現況均係畸零
    地，均無法單獨建築利用，均需與鄰地合併整體開發方能建
    築，考量鄰近工業區開發情況及合併基地產權狀態，推估編
    號甲部分所需整合時程約6年，年折現率取5.75%進行價格修
    正，可求出折現後之評估價格每坪為25,000元，再針對編號
    甲基地臨街深度進行調整，求出編號甲基地之評估價格每坪
    為22,000元，故編號甲部分土地之評估總價為14,002,120元
    。編號乙部分所需整合時程約5年，年折現率取5.75%進行價
    格修正，可求出折現後之評估價格每坪為28,000元，再針對
    編號乙基地臨街深度進行調整，求出編號乙基地之評估價格
    為每坪24,700元，故編號乙部分土地之評估總價為7,852,80
    9元，分割後土地之評估總價為21,854,929 元，業經本院囑
    託神碟國際不動產估價師務所予以鑑定，有鑑定報告在卷可
    按。是依此鑑定結果，兩造分得之土地部分之價值較其等依
    應有部分之比例所應分得之價值為被告短少567,833 元【計
    算式： 21,854,929×2/3－14,002,120＝567,833 元，元以
    下四捨五入，下同】。再依前揭說明，被告所分配短少之價
    值，自應由取得逾其應有部分價值之共有人即原告依被告各
    該短少部分之比例以金錢補償之。故原告應補償被告曾進華
    340,699 元【計算式：567,833×3/5】、補償被告曾進財、
    曾楊兆喜各113,567元【計算式：567,833×1/5】。
四、綜上，兩造為系爭16筆號土地之共有人，上開土地復查無因
    法令規定、使用目的不能分割或契約訂有不能分割期限等情
    事，從而，兩造以無法協議分割，本於民法第823條第1項前
    段之規定提起本訴及反訴，訴請裁判分割，為有理由，應予
    准許。又本院審酌上開土地之使用現狀、整體利用之效益、
    共有人之利益、兩造主張分割方法之優劣、兩造之意願等情
    ，認將如複丈成果圖所示，編號甲（即藍色部分）面積2104
    ㎡土地分歸被告所有，並按應有部分比例維持共有；編號乙
    （即紅色部分）面積1051㎡土地分歸原告所有，應屬適當，
    爰諭知如主文第1項所示。並就兩造間分受土地價值差額之
    補償金額，諭知如主文第2項所示。
五、末按因共有物分割、經界或其他性質上類似之事件涉訟，由
    敗訴當事人負擔訴訟費用顯失公平者，法院得酌量情形，命
    勝訴之當事人負擔其一部，民事訴訟法第80條之1定有明文
    。又分割共有物之訴，係合兩造之必要共同訴訟，原、被告
    之間本可互換地位，本件原告起訴雖於法有據，但被告之應
    訴實因訴訟性質所不得不然，故所為抗辯自為伸張或防衛權
    利所必要，是以本院認本件本訴及反訴之訴訟費用應由兩造
    按其應有部分之比例分擔，較為公允，爰諭知如主文第3 項
    所示。
六、據上論結，本件原告之訴、被告之反訴均為有理由，依民事
    訴訟法第80條之1、第85條第1項，判決如主文。
中    華    民    國   100    年    5     月    31    日
                  民事庭法  官  林淑鳳
以上正本係照原本作成。
如不服本判決，應於送達後20日內，向本院提出上訴狀並表明上
訴理由，如於本判決宣示後送達前提起上訴者，應於判決送達後
10日內補提上訴理由書（須附繕本）。如委任律師提起上訴者，
應一併繳納上訴審裁判費。
中    華    民    國   100    年    5     月    31    日
                        書記官  王鵬勝